最高法院民事判決　　　　　　九十六年度台上字第一二四一號
上　 訴 　人　正大聯合會計師事務所
法 定代理 人　庚　○
參 　加　 人　甲○○
上列二人共同
訴 訟代理 人　黃元龍律師
被 上　訴 人　乙○○　住台北市○○路○段51巷6號2樓
　　　　　　　丙○○　住台灣省台中市○○○街72號
　　　　　　　丁○○　住台北市○○路289巷6弄1號3樓
　　　　　　　戊○○　住台北市○○○路○段38號11樓
　　　　　　　己○○　住台灣省台北縣永和市○○街68之1號
共　　　　同
訴 訟代理 人　鄭洋一律師
上列當事人間請求分配合夥損益等事件，上訴人對於中華民國九
十五年十二月二十八日台灣高等法院第二審更審判決（九十五年
度重上更(一)字第九三號），提起上訴，本院判決如下：
    主  文
原判決廢棄，發回台灣高等法院。
    理  由
本件被上訴人主張：上訴人係合夥事業組織，由第一審共同被告
庚○為對外代表，庚○與被上訴人共六人為實際負擔上訴人盈虧
之合夥人，歷年均依 100：50：35：19.5：11：9.5 之合夥損益
分配比例分配盈餘，因上訴人之民國八十七年度、八十八年度及
八十九年度合夥盈餘分配比例金額表（下稱系爭盈餘分配表），
業經庚○簽名承認，而完成該三年度合夥損益之決算，且伊亦已
同意該表所列之分配金額，扣除伊已支領之暫支款，上訴人尚應
給付被上訴人乙○○、戊○○、丁○○、己○○、丙○○之盈餘
分配款依序為新台幣（下同）一千五百七十八萬三千五百四十元
、一千一百四十七萬九千九百六十四元、四百九十七萬八千八百
三十二元、二百二十三萬九千九百五十元、九十萬九千八百五十
元（共三千五百三十九萬二千一百三十六元）等情。爰依民法第
六百七十六條規定，求為命上訴人分別如數給付，並加計法定遲
延利息之判決（第一審判命上訴人給付乙○○一千五百七十八萬
三千五百四十元、戊○○一千一百四十七萬九千九百六十四元、
丁○○四百九十七萬八千八百三十二元、己○○二百二十三萬九
千九百五十元、丙○○九十萬九千八百五十元，及分別自九十年
十月二十六日起計算之法定遲延利息，而第一審共同原告邱明洲
、林月霞、許伯彥訴請上訴人給付執業酬勞等及被上訴人代位上
訴人請求庚○返還不當得利部分，均經第一審判決駁回原告之訴
確定。原審前審判決駁回上訴人之上訴，嗣經本院前審發回更審
，原審則廢棄第一審判決，駁回被上訴人之訴。上訴人則以原審
所為抵銷數額之認定對其不利，提起第三審上訴）。
上訴人則以：庚○於九十年六月四日在戊○○片面製作而無財務
報表作為編表基礎，且包括十三家關係企業公司盈餘在內之系爭
盈餘分配表上簽名，並非承認應按表分配盈餘，僅係表明就戊○
○所製作之分配表有所了解，況庚○個人亦不得代表全體合夥人
為損益分配方式之同意，而伊八十七、八十八、八十九年度之年
終結算亦已向台北市國稅局申報，並依合夥契約分配盈餘在案，
被上訴人依該表所列金額請求分配合夥利益，自屬無據。縱被上
訴人得請求八十七、八十八、八十九年度之分配盈餘，系爭盈餘
分配表中所載保留成數十五之部分亦不應由被上訴人乙○○取得
，則乙○○應分配盈餘二千二百零五萬零七百八十一元減去暫支
款一千三百十二萬零九百四十元為八百九十二萬九千八百四十一
元、戊○○應分配盈餘二千一百九十三萬五千五百十九元減去暫
支款一千零四十五萬五千五百五十五元為一千一百四十七萬九千
九百六十四元、丁○○應分配盈餘一千三百零三萬三千六百十三
元減去暫支款八百零五萬四千七百八十一元為四百九十七萬八千
八百三十二元、己○○應分配盈餘八百零三萬一千六百四十一元
減去暫支款五百七十九萬一千六百九十一元為二百二十三萬九千
九百五十元、丙○○應分配盈餘五百九十八萬六千零六十六元減
去暫支款五百零七萬六千二百十六元為九十萬九千八百五十元，
而因被上訴人已代上訴人收取自九十年一月一日至同年六月五日
服務公費二千八百二十四萬零三百零一元及各式扣繳憑單金額二
百四十萬九千三百零三元，共三千零六十四萬九千六百零四元，
以被上訴人上開分配盈餘比例計算，則乙○○分配盈餘比例為百
分之三十一點三即已收取九百五十九萬三千三百二十六元、戊○
○分配盈餘比例為百分之四十點二即已收取一千二百三十二萬一
千一百四十一元、丁○○分配盈餘比例為百分之十七點四即已收
取五百三十三萬三千零三十一元、己○○分配盈餘比例為百分之
七點九即已收取二百四十二萬一千三百十九元、丙○○分配盈餘
比例為百分之三點二即已收取九十八萬零七百八十七元，均應退
還伊，伊即得以該債權與被上訴人之請求抵銷等語。參加人則以
：被上訴人所提系爭盈餘分配表及暫支款明細表，並未經合夥人
審閱，為虛偽不實之報表等語，資為抗辯。
原審將第一審所為上訴人敗訴之判決予以廢棄，改判駁回被上訴
人之訴，無非以：按合夥財產為合夥人全體所公同共有，故合夥
非有獨立之人格，其因合夥事務而涉訟者，除由執行業務之合夥
人代表合夥為原告或被告外，應由全體合夥人為原告或被告，其
當事人始為適格。依據八十九年八月一日正大聯合會計師事務所
聯合執業合夥契約書第一條規定：「本聯合事務所由庚○、乙○
○、戊○○、陳培賞、詹淑薰、丁○○、己○○、邱明洲、丙○
○、郭承楓、田時雨、王樞、林月霞、甲○○、許伯彥、林崇仁
等十六位會計師聯合執業」，第三條則規定十六位會計師盈餘或
虧損之分派比例各為若干，並已向國稅局申報，且向主管機關登
錄在案，為兩造所不爭執，則上訴人既已登錄為由十六位會計師
聯合執業，當其對外為法律行為或為意思表示時，乃係十六位會
計師之合夥狀態，並不因其另行約定之內部關係而有所不同。又
九十年六月五日之合夥人會議關於退夥案係決議：「乙○○會計
師提示退夥聲明書已獲全體出席會計師簽名表示接獲通知，同時
自六月六日起退夥生效。丁○○、己○○、林月霞、丙○○、許
伯彥、邱明洲會計師同時聲明退夥，退夥理由與乙○○會計師相
同，且有無可歸責於自己之重大事由，經向在場其他全體合夥會
計師告知，同樣產生退夥之效力。戊○○會計師聲明如果乙○○
會計師等七人堅持退夥，也願意同時自同年六月六日起退夥。詹
淑薰會計師表示原則上退夥，但有待回高雄與陳培賞會計師討論
後確定」等語，僅涉及乙○○、丁○○、己○○、林月霞、丙○
○、許伯彥、邱明洲、戊○○、詹淑薰等九人之退夥事宜，並無
上訴人所稱因聯合會計師事務所十六位合夥人只存庚○一人，致
合夥欠缺存續要件之情形，而庚○為上訴人之所長，庚○出國時
，尚指派所內其他會計師代為處理所務，並以庚○為負責人申報
所得稅，有上訴人九十年五月三十一日正秘字第○五一五號公
告、八十九年度所得稅申報書等影本在卷可稽，故上訴人之合夥
會計師已有以庚○為執行合夥事務之人且對外代表全體合夥人之
合意，上訴人正大聯合會計師事務所係為非法人團體，庚○自得
就本件分配合夥損益訴訟為上訴人合法代理應訴。又上訴人既係
合夥事業組織，由第一審共同被告庚○為對外代表，八十九年八
月一日正大聯合會計師事務所聯合執業合夥契約書第三條規定十
六位會計師盈餘或虧損之分派比例各為若干，並已向國稅局申報
，且向主管機關登錄在案，而戊○○所製作上訴人之八十七年度
、八十八年度及八十九年度合夥盈餘分配比例金額表，業經庚○
親自簽名等事實，有八十九年八月一日正大聯合會計師事務所聯
合執業合夥契約書、盈餘分配表等影本在卷可稽，復為兩造所不
爭執，自堪信為真實。次查，民法第六百七十六條規定之「決算
」，僅旨在「分配利益」，核與同法第六百八十九條規定合夥人
退夥時之「結算」及第六百九十四條規定合夥解散後之「清算」
有別。從而「決算」及「分配利益」，似屬執行合夥事務之範疇
，非不得由執行合夥事務之合夥人為之。本件被上訴人係請求上
訴人給付八十七年度、八十八年度及八十九年度之合夥盈餘分配
款項，即得由執行合夥事務之合夥人庚○為之，上訴人辯稱庚○
個人不得代表全體合夥人為損益分配方式之同意云云，洵不可採
。此外，審酌兩造不爭執為真正之經庚○親筆簽名之紙箋，係載
明八十三年度盈餘分配比例「羅100、林50、張35、李11、施9.5
」、八十四年度盈餘分配比例「 羅100、林50、張35、邱19.5、
李11、施9.5 」，且戊○○就庚○及被上訴人所製作之系爭盈餘
分配表三紙業於九十年六月四日經庚○簽署，而上訴人就其辯稱
被上訴人所提合夥人支領盈餘紀錄係暫借款乙節，復未能舉證以
實其說，堪認上訴人分配合夥盈餘並非依其檢送財政部台北市國
稅局之合夥人盈餘分配報告表為之。又依合夥人支領盈餘紀錄所
載，庚○及被上訴人已分別於八十七年一月二十一日、八十七年
七月九日、八十八年二月九日、八十八年七月十九日、八十九年
一月三十一日、八十九年十月三十一日獲盈餘分配，足徵系爭盈
餘分配表經庚○簽認後，即完成八十七、八十八及八十九年度合
夥損益之決算。而私文書經本人或其代理人簽名、蓋章或按指印
或有法院或公證人之認證者，推定為真正，民事訴訟法第三百五
十八條第一項定有明文。庚○既於系爭盈餘分配表上親自簽名之
事實，為兩造所不爭執，自得推定系爭盈餘分配表形式上為真正
。再查，據系爭盈餘分配表之記載，庚○、乙○○、戊○○、丁
○○、己○○、丙○○係依100：35：35：19.5：11：9.5之成數
分配盈餘，經被上訴人之訴訟代理人於九十五年十二月十九日言
詞辯論期日到庭陳稱：「乙○○就十五點的部分他雖然主張歸他
所有，但因為其他人有爭執，所以乙○○同意先保留下來，以後
再處理，其他的部分先分配」等語，而不再就系爭盈餘分配表中
所載保留成數十五之部分為爭執，則庚○、乙○○、戊○○、丁
○○、己○○、丙○○就系爭盈餘分配表所載待分配盈餘自應依
上列成數分配之。渠等已支領之暫支款則分別為一千三百十二萬
零九百四十元、一千零四十五萬五千五百五十五元、八百零五萬
四千七百八十一元、五百七十九萬一千六百九十一元、五百零七
萬六千二百十六元，有合夥人暫支款明細表在卷可稽，為兩造所
不爭執，則乙○○就系爭盈餘分配表所得分配之盈餘為八百九十
二萬九千八百四十一元、戊○○就系爭盈餘分配表所得分配之盈
餘為一千一百四十七萬九千九百六十四元、丁○○就系爭盈餘分
配表所得分配之盈餘為四百九十七萬八千八百三十二元、己○○
就系爭盈餘分配表所得分配之盈餘為二百二十三萬九千九百五十
元、丙○○就系爭盈餘分配表所得分配之盈餘為九十萬九千八百
五十元，共計二千八百五十三萬八千四百三十七元，被上訴人逾
此部分之請求，即不應准許。復查，惟合夥人出資後，其出資成
為合夥財產之一部分，屬合夥人全體之公同共有，且合夥財產為
合夥債權人之第一擔保，合夥財產不足清償合夥之債務時，各合
夥人對於不足之額，連帶負其責任，故合夥人退夥時，其出資之
返還，必須依民法第六百八十九條之規定為結算分配，亦即須就
退夥時合夥財產狀況結算，於未受虧損之情形，始得為全部返還
之請求，而被上訴人與他合夥人之退夥結算迄今尚未完成，為兩
造所不爭執，則乙○○於世華銀行士林分行所開立乙○○正大聯
合會計師事務所退夥結算代管戶內之服務公費及所收到之各式扣
繳憑單金額即仍屬合夥財產而為被上訴人等代管之財產，自應返
還予上訴人，依被上訴人就系爭盈餘分配表所得分配盈餘二千八
百五十三萬八千四百三十七元之分配比例計算，乙○○應返還上
訴人九百五十九萬三千三百二十六元、戊○○應返還上訴人一千
二百三十二萬一千一百四十一元、丁○○應返還上訴人五百三十
三萬三千零三十一元、己○○應返還上訴人二百四十二萬一千三
百十九元、丙○○應返還上訴人九十八萬零七百八十七元，上訴
人於九十三年九月十五日該院前審之言詞辯論期日以民事辯論意
旨狀主張抵銷，經被上訴人訴訟代理人楊鈞國律師收受在案，是
兩造之債務即溯及最初得為抵銷時於抵銷之範圍內消滅，而抵銷
後被上訴人對上訴人之債權已無剩餘，上訴人即不須再對被上訴
人就本案之請求金額為給付。綜上所述，被上訴人依民法第六百
七十六條之規定，請求上訴人給付乙○○一千五百七十八萬三千
五百四十元、戊○○一千一百四十七萬九千九百六十四元、丁○
○四百九十七萬八千八百三十二元、己○○二百二十三萬九千九
百五十元、丙○○九十萬九千八百五十元，及分別自九十年十月
二十六日起至清償日止，依年息百分之五計算之利息，於法無據
，不應准許等詞，為其判斷之基礎。
查本件參加人辯稱：依商業會計法第六十八條規定：「商業出資
人、合夥人或股東對於商業負責人、主辦及經辦會計人員所編造
之決算表，經審核後認為確實者應予承認，如有必要得委託會計
師審核」。故被上訴人請求八十七、八十八、八十九年度合夥損
益分配，依商業會計法第六十八條之規定，須先提出上訴人該三
年度之決算報表，並經全體合夥人承認，且依民法第六百七十條
規定決議分配之方案，惟被上訴人所提系爭盈餘分配表及暫支款
明細表，並未經合夥人審閱，為虛偽不實之報表等語（見原審更
(一)卷第三宗第六頁至第七頁），為其為上訴人所為重要之防禦方
法，且攸關被上訴人之請求是否允當，原審對於當時之合夥人究
有若干人？該決算而為之盈餘分配表有無經全體合夥人之審閱，
均恝置未論，且未查明向國稅局申報，經主管機關登錄之各合夥
人之盈餘分配比例各若干，僅以：依合夥人支領盈餘紀錄所載，
庚○及被上訴人已分別於八十七年一月二十一日、八十七年七月
九日、八十八年二月九日、八十八年七月十九日、八十九年一月
三十一日、八十九年十月三十一日獲盈餘分配，足徵系爭盈餘分
配表經執行合夥事務之庚○簽認後，即完成八十七、八十八及八
十九年度合夥損益之決算云云，即為不利於上訴人之判斷，尚屬
可議。上訴論旨，指摘原判決違背法令，求予廢棄，非無理由。
據上論結，本件上訴為有理由。依民事訴訟法第四百七十七條第
一項、第四百七十八條第二項，判決如主文。
中　　華　　民　　國　九十六　年　　五　　月　三十一　日
                      最高法院民事第八庭
                          審判長法官  朱　建　男
                                法官  顏　南　全
                                法官  許　澍　林
                                法官  鄭　傑　夫
                                法官  蘇　清　恭
      本件正本證明與原本無異
                                      書  記  官
中　　華　　民　　國　九十六　年　　六　　月　　八　　日
                                                      Ｅ
